【裁判字號】    95,婚,87
【裁判日期】    951220
【裁判案由】    離婚
【裁判全文】
臺灣臺南地方法院民事判決                95年度婚字第87號
原      告  甲○○
訴訟代理人  李慧千律師
被      告  乙○○○
上列當事人間請求離婚事件，經本院於民國95年12月6日言詞辯
論終結，判決如下：
    主      文
准原告與被告離婚。
訴訟費用由被告負擔。
    事實及理由
甲、程序方面：
一、按離婚之訴專屬夫妻之住所地之法院管轄，民事訴訟法第
    568條第1項定有明文。所謂「夫妻之住所地」係指「夫、妻
    之住所地」或「夫或妻之住所地」而言。查原告於90年7月
    16日即設籍臺南縣永康市○○里○○鄰○○路356巷10號，有
    戶籍謄本1件在卷可稽，其並實際住居迄今，足認有久住之
    意思而住於該地，則上開戶籍地為原告之住所無訛，原告住
    所既在臺南縣，揆諸首開說明，本件離婚之訴自專屬本院管
    轄。
二、被告未於言詞辯論期日到場，核無民事訴訟法第386條所列
    各款情形，爰依原告聲請，由其一造辯論而為判決。
乙、實體方面：
一、原告主張：
（一）按離婚依起訴時夫之本國法及中華民國法律，均認其事實
      為離婚原因者，得宣告之。但配偶之一方為中華民國國民
      者，依中華民國法律，涉外民事法律適用法第14條定有明
      文。本件被告已喪失中華民國國籍，有涉外民事法律之適
      用，是本件依前開規定應適用中華民國法律。
（二）緣兩造於民國（下同）50年左右結婚，婚後育有4名子女
      ，原告曾於61年間赴美，嗣73年間被告亦帶著4名子女移
      居美國OHIO，惟兩造在美期間並未同住一地，其後原告回
      台照顧家人，被告仍在美居住，自此兩造即分居兩地未曾
      再共同生活，也無情感上之聯絡，迄今已達20年有餘，此
      段期間原告也曾請被告回台居住，惟被告均無意願，而被
      告縱有回國，也未告知原告，兩造間已無所謂精神上相互
      扶持、彼此關懷，或實質上之同居生活，此種婚姻實已欠
      缺婚姻之實質意義，是兩造間顯有難以維持婚姻之重大事
      由存在，原告爰依民法第1052條第2項規定訴請判准兩造
      離婚等語。並聲明：如主文所示。
二、被告未於言詞辯論期日到場，亦未提出書狀作何聲明或陳述
    。
三、本件不爭執之事實：
（一）兩造間有夫妻關係現仍存續中。
四、本件之爭點：兩造是否有符合民法第1052條第2項規定之重
    大事由致難以維持兩造婚姻之事實？
五、得心證之理由：
（一）按自願取得外國國籍者，尚須經內政部之許可，始得喪失
      中華民國國籍，國籍法第11條有明文規定，本件被上訴人
      出生時父及母為中華民國國民，此有原告提出之戶籍謄本
      1件可參，故其為生來取得中華民國國籍。嗣被告雖於72
      年7月8日向我國戶政機關為遷出國外之登記，惟於83年至
      91年間仍以具中華民國國籍之人多次入出境臺灣地區，此
      有內政部警政署入出境管理局95年4月27日函附之入出國
      日期證明書1份在卷足憑，是被告並未喪失我國國籍，本
      件並無涉外民事法律適用法之適用餘地，原告主張被告喪
      失中華民國國籍，應適用涉外民事法律適用法第14條乙節
      ，容有誤解，先予敘明。
（二）次按婚姻乃一男一女之兩性結合，以組織家庭，共同生活
      為目的，故有足以破壞共同生活或難以維持共同生活之情
      事發生，允宜許其離婚以消滅婚姻關係。74年6月3日修正
      公布之民法親屬編，就裁判離婚之原因，為應實際需要，
      參考各國立法例，增設民法第1052條第2項，明定有同條
      第1項以外重大事由，難以維持婚姻者，亦得請求離婚。
      但其事由應由夫妻之一方負責者，僅他方得請求離婚。立
      法旨趣在符合現代多元化社會之需要，使裁判離婚之事由
      較富彈性，當婚姻破裂時，夫妻已無共同生活之實質時，
      即得請求離婚。又婚姻如有難以維持之重大事由，於夫妻
      雙方就該事由均需負責時，應比較雙方之有責程度，僅責
      任較輕之一方，得向責任較重之他方請求離婚，如雙方之
      有責程度相同，則雙方均得請求離婚，始符民法第1052條
      第2項規定之立法本旨 (最高法院95年度第5次民事庭會議
      決議參照)。再者民法親屬編於民國74年修正後，於第105
      2條增列第二項離婚事由之概括規定，乃是抽象的、概括
      的離婚事由，係民法親屬編於74年修正時，為因應實際需
      要，參酌各國立法例，導入破綻主義思想所增設，其目的
      在使夫妻請求裁判離婚之事由較富彈性。但其事由應由夫
      妻一方負責者，僅他方得請求離婚，是其所採者為消極破
      綻主義精神，而非積極破綻主義。關於是否為難以維持婚
      姻之重大事由，其判斷標準為婚姻是否已生破綻而無回復
      之希望。而婚姻是否已生破綻無回復之希望，則應依客觀
      的標準，即難以維持婚姻之事實，是否已達於倘處於同一
      境況，任何人均將喪失維持婚姻意欲之程度而定。至於同
      條但書所規定「難以維持婚姻之重大事由應由夫妻之一方
      負責者，僅他方得請求離婚」，乃因如肯定有責配偶之離
      婚請求，無異承認恣意離婚，破壞婚姻秩序，且有背於道
      義，尤其違反自己清白（clean hands)之法理，有欠公允
      ，同時亦與國民之法感情及倫理觀念不合，因而採消極破
      綻主義。然若夫妻雙方均為有責時，則應衡量比較雙方之
      有責程度，而許責任較輕之一方向應負主要責任之他方請
      求離婚，如雙方之有責程度相同，則雙方均得請求離婚，
      以符公平，且符合民法第1052條第2項規定之立法目的。
      換言之，婚姻以夫妻之共同生活為其目的，夫妻應以誠摯
      相愛為基礎，共同建立和諧美滿幸福之家庭。家庭之美滿
      ，端賴夫妻雙方互敬、互愛、互信、互諒，始期有成。是
      婚姻是否難以維持，應斟酌破壞夫妻共同生活之具體情事
      ，是否客觀上達於動搖夫妻之共同生活，致夫妻已喪失維
      持婚姻之意欲以為斷。倘兩造已無破鏡重圓之可能，能否
      謂無難以維持婚姻之重大事由，自非無推求之餘地。此亦
      有最高法院86年度第2次民事庭會議、84年度台上字第175
      5號、91年度台上字第2023號裁判可資參照。
（三）查原告主張兩造於50年左右結婚，婚後育有4名子女，原
      告在美期間，被告亦於73年間帶著4名子女移居美國OHIO
      ，惟兩造未在美國同住，其後原告回台定居，被告仍在美
      居住，兩造分居兩地，迄今已逾20年等情，業據原告提出
      戶籍謄本2件為證，且經證人即原告之弟徐進雄到庭證述
      ：「我民國66年前在美國讀書，在民國66年回臺灣後，就
      沒有見過他們二人住在一起了，66年被告仍住在國內，後
      來去美國時間我不確定，我確定的是在79年之後就沒有再
      見過她（按：指被告），被告出國前，原告在美國，現在
      被告在美國，原告在臺灣，至於他們二人為何當時分開二
      地居住，詳細原因我不知道，我與我哥哥（即原告）同住
      在大灣路上，這陣子比較有聯絡，對於原告有無去美國找
      過被告我不清楚，對於被告是否不願意回臺灣居住我也不
      清楚…（問：就入出境資料被告在91年有回臺灣，住了約
      2 個月，你有無見到被告回原告的地方）沒有見過」等語
      （詳見本院95年12月6日言詞辯論筆錄），核與原告所述
      大致相符，又本院依職權向內政部入出境管理局調取被告
      之出入境紀錄核閱結果，被告確自91年2月27日出境台灣
      後，迄今仍未再入境，亦有內政部警政署入出境管理局95
      年4月27日境信品字第09510146690號函附之入出國日期證
      明書1份附卷可稽，參以被告經合法通知，未於言詞辯論
      期日到場，亦未提出書狀作何聲明或陳述，是原告主張之
      事實，堪認為實在。
（四）綜觀上情，兩造自73年間即分居美國二地，嗣原告回台居
      住，被告仍滯留在美，造成兩造分居於臺灣與美國，又被
      告自91年2月27日出境至美國後，未曾返台與原告團聚，
      兩造分居迄今已逾20 年，此間兩造互無聯繫，各自生活
      期間鮮少聯絡，已如前述，而婚姻乃一男一女之兩性結合
      ，以組織家庭，共同生活為目的，自應以誠摯情感為基礎
      ，倘反其道而行，形同陌路，未一同生活久矣，則此種婚
      姻有名無實，即有難以維持之重大事由，故當有此足以破
      壞共同生活或難以維持共同生活之分居情事發生，自亦應
      允許其離婚以消滅婚姻關係。本件兩造既已分居逾20年，
      而未行夫妻同居義務，再參酌當今社會現況，科技日新月
      異，世事瞬息萬變，夫妻間長久未曾同居共營婚姻生活，
      其思想、感情與生活習性即已有相當差異，裂痕滋生，茲
      兩造長達20年不曾共營夫妻婚姻生活，其間差距，自不言
      可喻，足見兩造前述分居之事實，已嚴重危及雙方婚姻關
      係之基礎，客觀上堪認兩造之婚姻已生破綻而無回復之希
      望。再被告縱有返台，亦未再與原告互動，原告又提起
      本件離婚之訴訟，亦堪認兩造主觀上均無維持婚姻之意欲
      ，已構成難以維持婚姻之重大事由。本件婚姻之破裂，在
      於兩造長期分隔兩地，此重大事由，夫妻雙方均須負責，
      是本院認為雙方之有責程度相同。從而原告依據民法第10
      52條第2項之規定請求判決離婚，參諸首揭說明，自應予
      准許。
丙、結論：
    原告之訴為有理由，依民事訴訟法第385條第1項前段、第78
    條，判決如主文。
中    華    民    國    95    年    12    月    20    日
                  家事法庭    法  官  陳美燕
以上為正本係照原本作成。
如對本判決上訴，須於收受判決正本送達後20日內向本院提出上
訴狀（附具繕本）。
中    華    民    國    95    年    12    月    20    日
                              書記官  周曉萍


司法院資訊處製作；財團法人民間司法改革基金會備份。
